---
title: "Biblioteca"
subtitle: "El corpus vivo de la Nueva Somosaguas — `r {source('refs.R'); n_obras}` obras ordenadas por función causal"
description: "El corpus completo ordenado por función causal, de la genética cuantitativa a la inferencia causal y el cómputo, con ficha del mecanismo que aísla cada una. Descargable en BibTeX y CSL-JSON."
engine: knitr
format:
  html:
    toc: true
    toc-depth: 2
    toc-location: right
resources:
  - biblioteca.bib
  - biblioteca.json
---

```{r}
#| include: false
# CSL-JSON, the native format of Pandoc and Zotero's other door, derived from
# the .bib on every render. Pandoc keeps the standard fields and drops the
# library's own (estrato, nivel, ficha), which only this site reads.
stopifnot(system2("quarto", c("pandoc", "biblioteca.bib", "-f", "bibtex",
                              "-t", "csljson", "-o", "biblioteca.json")) == 0)
```

::: {.callout-note}
## El fin del inventario muerto
Una biblioteca científica no es un museo de encuadernaciones ni una lista de lecturas piadosas. Ninguna de estas **`r n_obras` obras** entra en el canon por prestigio literario o consenso de época: cada una se cataloga porque aísla un mecanismo generativo, impone una restricción medible o aporta el aparato formal necesario para purgar el error inferencial.

Por eso el corpus no se ordena por rótulos de facultad —«Economía», «Sociología», «Biología»—, que son la taxonomía decimonónica de la biblioteca universitaria, sino por **función causal en la arquitectura de los agregados sociales**: cuatro estratos ascendentes, una frontera de artículos y un núcleo instrumental.
:::

::: {.callout-tip}
### Cómo leer las fichas
Las obras que vertebran cada estrato llevan ficha técnica con tres campos: el **mecanismo** que aíslan, el **aparato formal** que exigen y su **función en el RAG** institucional. La etiqueta `[Nivel 1-3 | Descriptor]` indica el grado de exigencia analítica, no el estrato.
:::

[<i class="bi bi-download"></i> Descargar las `r n_obras` referencias en BibTeX](biblioteca.bib){.btn .descarga download="nuevasomosaguas.bib"}
[<i class="bi bi-download"></i> En CSL-JSON](biblioteca.json){.btn .descarga download="nuevasomosaguas.json"}

---

## Estrato 0. El sustrato material

Las invariantes del animal humano, previas al inicio del juego social: arquitectura genética, varianza de los rasgos, cognición y etología comparada. Nada de lo que viene después puede contradecir este nivel.

```{r}
#| echo: false
#| results: asis
lista("sustrato")
```

---

## Estrato 1. La acción estratégica

La lógica de la elección individual bajo restricciones institucionales, asimetrías de información y equilibrios. Es donde se fija el mecanismo: quién hace qué y qué gana al hacerlo.

```{r}
#| echo: false
#| results: asis
lista("accion")
```

---

## Estrato 2. Topología y dinámica de agregación

Cómo la interacción de agentes heterogéneos en el espacio y en el tiempo genera fenómenos macroscópicos que nadie diseñó: redes, difusión, emergencia y ciclos seculares.

```{r}
#| echo: false
#| results: asis
lista("agregacion")
```

---

## Estrato 3. El laboratorio inferencial

El estándar de comprobación: probabilidad axiomática, identificación causal, demografía matemática y contrastación empírica. Es el nivel que decide si lo anterior es cierto.

```{r}
#| echo: false
#| results: asis
lista("inferencia")
```

---

## Frontera empírica: artículos seminales

Los tratados fijan los axiomas, pero el mecanismo se aísla en el artículo. Una biblioteca compuesta solo de monografías arrastra un retraso estructural respecto de la frontera empírica y transmite al estudiante una ilusión de estabilidad que la disciplina no tiene.

```{r}
#| echo: false
#| results: asis
lista("frontera")
```

---

## Núcleo instrumental de cómputo

Los manuales de taller: cómo hablar con la máquina sin intermediarios ni interfaces opacas. No están aquí como adorno humanista, sino porque sin ellos los tres estratos anteriores no se pueden verificar.

```{r}
#| echo: false
#| results: asis
lista("computo")
```

---

## Conexión con la infraestructura RAG

El fondo no es un escaparate de PDF para leer en el sofá. Alimenta directamente los cuadernos RAG temáticos alojados en el clúster de la facultad, mediante tres operaciones:

* **Trituración con reconocimiento de fórmulas.** El OCR y el HTR conservan la notación matemática en lugar de degradarla a texto plano ilegible, que es el modo habitual de inutilizar un manual técnico al indexarlo.
* **Particionado semántico por teoremas.** El troceado no se hace por número de caracteres, sino por unidad argumental: un teorema con su demostración viaja junto, y una ficha de mecanismo no se parte por la mitad.
* **Reordenamiento jerárquico.** Un *re-ranker* prioriza los pasajes de mayor densidad formal ante consultas analíticas, de modo que la respuesta cite la derivación y no la paráfrasis divulgativa del mismo contenido.

Las condiciones de uso de ese sistema —cita obligatoria, trazabilidad al texto fuente y prohibición de delegar la identificación causal— están en la [política de inteligencia artificial](politica_ia.qmd).
